---
title: "TP_note"
author: "SADZA Léa, CATAYEE Britany, MNASRI Sarah"
date: "2023-04-05"
output: html_document
---

##Exercice 1:


#1. Aller voir l’aide en ligne de la fonction rnorm afin de savoir ce qui est donné en sorties des fonctions rnorm, dnorm, pnorm et qnorm

?rnorm
help.start()
dnorm fct de densité: density
pnorm fct de répartition: distribution function
qnorm fct quantile: inverse généralisé de la fonction de répartition

NB: Soit F une fonction: l'inverse généralise F^-1 est donnée par F^-1(t)=inf(xER, F(x)>=t)


#2. Sur une même fenêtre graphique, représenter la fonction de densité d’une loi N(0,1), N(−2,1) et N(3,1)

```{r}
x = seq(-10,10,0.01) #crée un vecteur numérique x qui contient des valeurs allant de -10 à 10 avec un pas de 0.1
M = max(dnorm(x,0,1), dnorm(x,-2,1), dnorm(x,3,1) ) #donne la valeur maximale qui est atteinte par l'une des courbes

#Évaluation de la fonction de densité d'une loi normale standard aux différents points de x
plot(x,dnorm(x,0,1), type = 'l', col = 'red', lwd = 3, xlim = c(-10,10), ylim = c(0,M*1.01))
#on multiplie M par 1.01 pour que le haut de la courbe ne coincide pas avec le haut du graphe, cela permet de laisser de la marge

#Évaluation de la fonction de densité d'une loi normale d'espérance -2 et de variance 1 aux différents points de x
lines(x,dnorm(x,-2,1),type = 'l', col = 'blue', lwd = 3, xlim = c(-10,10), ylim = c(0,M*1.01)) 

# Évaluation de la fonction de densité d'une loi normale d'espérance 3 et de variance 1 aux différents points de x
lines(x,dnorm(x,3,1),type = 'l', col = 'green', lwd = 3, xlim = c(-10,10), ylim = c(0,M*1.01)) 

#Légende
legend(-10,M/2, legend = c('N(0,1)', 'N(-2,1)', 'N(3,1)'), lwd = c(3,3,3), lty = c(1,1,1), col = c('red', 'blue', 'green'))
#lwd est pour la largeur des lignes
#lty est pour le type de ligne
```


#3. Sur une même fenêtre graphique, représenter la fonction de densité d’une loi N(0,1), N(0,0.5) et N(0,5)


```{r}
x = seq(-10,10,0.01) #crée un vecteur numérique x qui contient des valeurs allant de -10 à 10 avec un pas de 0.1

M = max(dnorm(x,0,1), dnorm(x,0,sqrt(0.5)), dnorm(x,0,sqrt(5))) #donne la valeur maximale qui est atteinte par l'une des courbes

#Évaluation de la fonction de densité d'une loi normale standard en les points de x
plot(x,dnorm(x,0,1), type = 'l', col = 'red', lwd = 3, xlim = c(-10,10), ylim = c(0,M*1.01)) 

#Évaluation de la fonction de densité d'une loi normale d'espérance 0 et de variance 0.05 en les points de x
lines(x,dnorm(x,0,sqrt(0.5)),type = 'l', col = 'blue', lwd = 3) 

#Évaluation de la fonction de densité d'une loi normale d'espérance 0 et de variance 5 en les points de x
lines(x,dnorm(x,0,sqrt(5)),type = 'l', col = 'green', lwd = 3) 

# Légende 
legend(-10,0.3, legend = c('N(0,1)', 'N(0,0.05)', 'N(0,5)'), lwd = c(3,3,3), lty = c(1,1,1), col = c('red', 'blue', 'green')) 
```

##Exercice 2:

#1. Loi de FX(X)
#(a) A l’aide du logiciel R, simulez 50 000 observations d’une loi E(4).

```{r}
lambda = 4 #paramètre
n = 50000 #nb d'observations
y = rexp(n,lambda) #loi exponentielle
M = max(y) #valeur maximale de cette loi
limi = c(0,0.05,0.1,0.2,0.4,0.6,0.8,1.2,M*1.01) #intervalles fixés
H = hist(y, breaks = limi, freq = FALSE) #fait un histogramme avec les densités
```

#(b) Calculer la fonction de répartition en chacun des points simulés.

```{r}
z = pexp(y,lambda) #Fonction de répartition pour la loi exponentielle
```

#(c) Que pouvez-vous dire quant à la loi de ces nouvelles observations?

Il s'agit d'une variable continue, si l'on trace l'histogramme des valeurs, nous pourrons ainsi déterminer sa loi.

```{r}
h = hist(z, freq=FALSE)
```
C'est donc une loi uniforme.

#2. Méthode d’inversion
#(a) A l’aide de la méthode d’inversion de la fonction de répartition, simulez 10 000 observations d’une loi E(7).

#b) Faire une représentation graphique de ces données et y superposez la fonction de densité d’une loi E(7).

Fonction de répartition : Fx(t) = 1 - exp(-7t) pour t>=0
                                  = 0 sinon

Pour calculer l'inverse de la fonction de répartition, on résout Fx(t) = x
et on trouve t= -1/7*ln(1-x) (calcul sur feuille)

Posons Y=-1/7*ln(1-U)
Considérons Z=-1/7* ln(U).
Z et Y ont la même loi car U suit une loi uniforme sur [0,1] et 1-U également.

```{r}
U = runif(10000) #génère des nombres aléatoires à partir d'une distribution uniforme
Z = -1/7*log(U) # Z suit également une loi uniforme
lambda = 7 #paramètre
H = hist(z,plot=FALSE) #crée l'histogramme
l = max(H$breaks) #prend la valeur de la plus grande
x = seq(0,l,0.01) #on commence à 0 car une loi de densité est supérieur ou égal à 0
z = dexp(x,lambda) #loi exponentielle de paramètre lambda = 7
M = max(z,H$density) #valeur maximale de la densité pour la loi exponentielle de paramètre lambda = 7

#Affichage de l'histogramme
hist(Z,freq=FALSE,xlim=c(0,l*1.01),ylim=(c(0,M*1.01)))
par(new=TRUE) #pour superposer une fonction sur l'histogramme

# Tracé de la fonction de densité d'une loi exponentielle de paramètre lambda = 7
plot(x,z,type = 'l',col='red',lwd=3,ylab='',xlim=c(0,l*1.01),ylim=c(0,M*1.01)) 
```

##Exercice 3:

#1. sur feuille
#2. sur feuille

#3.
On doit utiliser la méthode de rejet pour simuler une observation selon la densité g.
On a  g(z) = exp(-|z|)/2 , c=1 et c*g qui satisfasse la condition f(z) ≤ c.g(z) .
On peut réécrire la condition c.u.g(z) <= f(z) sous la forme u < =exp(-|z|)/2.
 Et cette condition est équivalente à z = t.y, où y est une observation d'une loi exponentielle de paramètre 1 et t est une observation d'une loi uniforme sur {-1, 1}.
Et donc,  pour simuler une observation selon la densité g, il suffit  de considérer z = t.y avec y une observation d’une loi exponentielle de paramètre 1 et t une observation d’une loi uniforme sur {−1; 1}.

#4. Utiliser le tout pour simuler 1000 réalisations d’une loi normale standard

```{r}
#on utilise une boucle while pour générer n échantillons. 
#on crée un vecteur echantillons qu'on initialise avec numeric(n) avant d'entrer dans la boucle, pour s'assurer que chaque echantillons soit bien soit bien stocker dans le vecteur.
n<-1000
i<-1
echantillons<-numeric(n) #initialisation du vecteur 
while(i<=n){
y<- rexp(1,1) #On tire une observation y selon une loi exponentielle de paramètre 1.
t<- sample(c(-1, 1),1,replace = TRUE) #On tire une observation t selon une loi uniforme sur {-1,1}.
z<- t*y #On calcule z = t.y.
u<- runif(1)#On tire une observation u selon une loi uniforme sur [0,1].
c <- sqrt(2*exp(1)/pi) #choix de c
g<-exp(-abs(z))/2 #choix de g
f<-exp(-z^2/2)/2*pi #choix de f
#Si u < f(z)/(c.g(z)), on garde z, sinon on rejette z et on retourne à l'étape 2.
if(u < f/(c*g) ){
  echantillons[i]<-z #on stocke l'echantillon proposé si il est bon
  i<-i+1
}
}

```

#5. Utiliser une représentation graphique afin de confirmer la méthode.

```{r}
#on trace un histogramme de ces échantillons et on superpose la courbe de la densité de la loi normale standard.
hist(echantillons, freq=FALSE, breaks=30, main="Histogramme de la loi normale simulée")
x <- seq(-5, 5, 0.01)
lines(x, dnorm(x), col="red", lwd=2)

```

##Exercice 4:

#1. Faire une représentation de la loi de y pour n=2, n=20 puis n=100.
Que constatez-vous?

```{r}
n = 2 #on fixe la valeur pour n=2
x = seq(-10,10,0.01) #crée un vecteur numérique x qui contient des valeurs allant de -10 à 10 avec un pas de 0.1
Y=c() #on initialise un vecteur
for (i in 1:length(x)){
  Y[i]= sqrt(n)*(mean(rexp(n,lambda))-1/2)/(1/2) #on se sert de la fonction mean (moyenne) pour calculer
}

hist(Y, freq = FALSE) #on affiche l'histogramme
lines(x,dnorm(x), col = "blue")
```
```{r}
n = 20 #on fixe la valeur pour n=20
x = seq(-10,10,0.01) #crée un vecteur numérique x qui contient des valeurs allant de -10 à 10 avec un pas de 0.1
Y=c() #on initialise un vecteur
for (i in 1:length(x)){
  Y[i]= sqrt(n)*(mean(rexp(n,lambda))-1/2)/(1/2) #on se sert de la fonction mean (moyenne) pour calculer
}

hist(Y, freq = FALSE) #on affiche l'histogramme

#Évaluation de la fonction de densité d'une loi normale d'espérance en les points de x
lines(x,dnorm(x), col = "blue")
```

```{r}
n = 100 #on fixe la valeur pour n=100
x = seq(-10,10,0.01) #crée un vecteur numérique x qui contient des valeurs allant de -10 à 10 avec un pas de 0.1
Y=c() #on initialise un vecteur
for (i in 1:length(x)){
  Y[i]= sqrt(n)*(mean(rexp(n,lambda))-1/2)/(1/2) #on se sert de la fonction mean (moyenne) pour calculer
}

hist(Y, freq = FALSE) #on affiche l'histogramme
lines(x,dnorm(x), col = "blue")
```

On remarque lors de l'évaluation de la fonction de densité d'une loi normale en les points de x que plus n est grand, plus celle-ci se rapproche de l'axe des abscisses.

#2.

```{r}
n = 2 #on fixe n
x = seq(-10,10,0.01) #crée un vecteur numérique x qui contient des valeurs allant de -10 à 10 avec un pas de 0.1
Y=c() #on initialise un vecteur
for (i in 1:length(x)){
  Y[i] = sqrt(n)*((sum(runif(n,0,2))/n)-1)/sqrt(1/3) #on a remplacé la loi exp par la loi uniforme sur [0,2]
}

m=max(Y) #donne la valeur maximale
hist(Y, freq = FALSE)
lines(x,dnorm(x), col = "green",ylim=c(0,m*1.1)) 
```
```{r}
n = 20 #on fixe n
x = seq(-10,10,0.01) #crée un vecteur numérique x qui contient des valeurs allant de -10 à 10 avec un pas de 0.1
Y=c() #on initialise un vecteur
for (i in 1:length(x)){
  Y[i] = sqrt(n)*((sum(runif(n,0,2))/n)-1)/sqrt(1/3) #on a remplacé la loi exp par la loi uniforme sur [0,2]
}

m=max(Y) #donne la valeur maximale
hist(Y, freq = FALSE)
lines(x,dnorm(x), col = "green",ylim=c(0,m*1.1)) 
```

```{r}
n =100 #on fixe n
x = seq(-10,10,0.01) #crée un vecteur numérique x qui contient des valeurs allant de -10 à 10 avec un pas de 0.1
Y=c() #on initialise un vecteur
for (i in 1:length(x)){
  Y[i] = sqrt(n)*((sum(runif(n,0,2))/n)-1)/sqrt(1/3) #on a remplacé la loi exp par la loi uniforme sur [0,2]
}

m=max(Y) #donne la valeur maximale
hist(Y, freq = FALSE)
lines(x,dnorm(x), col = "green",ylim=c(0,m*1.1)) 
```
On remarque que l'histogramme donné ressemble à une densité de loi normale centrée réduite.

#3. Aurait-on pu travailler directement sur X̄n?

Nous aurions en effet pu travailler directement sur X-n.

```{r}
n = 100
lambda = 2

Xi = rexp(n, lambda) #variables aléatoires Xi
xnbar = mean(Xi)

x = seq(-10,10,0.01)

densite_xnbar = dnorm(x, mean = lambda)

plot(x, densite_xnbar, type = "l",xlab = "xnbar", ylab = "densité",main = "Graphe de la densité de xnbar")
```

##Exercice 5:

#1. Que signifie concrètement l’événement “la bille dans le compartiment k” en termes de
#parcours de la bille depuis le sommet?

“la bille dans le compartiment k" signifie en termes de parcours de la bille que la bille est allée k fois vers la droite et n-k vers la gauche.

#2. Ecrire un programme qui permet de visualiser l’évolution des effectifs de chaque compartiment (lors de la chute de billes les unes après les autres).

```{r}
nbrRangees <- 10 #on fixe le nombre de rangées
nbrCompartiments <-nbrRangees + 1 #le nombre de compartiments est égal au nombre de rangées +1
p<- 0.5 #on fixe la probabilité d'aller à gauche
nbrBille <- 4000
effectifDansCompartiments <- rep(0,nbrCompartiments) #on crée un vecteur de longueur "nbrCompartiments" contenant des zéros.

for (i in 1:nbrBille) {
  chemin <- 1 #on commence la rangée à 1
  for (j in 1:nbrRangees) {
    bin<-rbinom(nbrRangees,1,p) #c'est une loi binomiale avec nbrRangees (nombre d'observations), 1 (nombre d'essais) et p (probabilité d'aller à gauche)
    if (bin[j] == 1) { 
      chemin <- chemin + 1  #Si on a un succès dans l'experience de bernouilli au rang j alors la bille va à gauche
    }
  }
  effectifDansCompartiments[chemin] <- effectifDansCompartiments[chemin] + 1
}

#on affiche l'histogramme des éffectifs dans chaque compartiment
barplot(effectifDansCompartiments, main = "Evolution des effectifs dans chaque compartiment",
        xlab = "Compartiments", ylab = "Effectifs")
```


#3. Comment estimer la probabilité associée à chaque compartiment lorsque p = 1/2?

```{r}
nbrRangees <- 10 #on fixe le nombre de rangées
nbrCompartiments <-nbrRangees + 1 #le nombre de compartiments est égal au nombre de rangées +1
p<- 0.5 #on fixe la probabilité d'aller à gauche
nbrBille <- 4000
effectifDansCompartiments <- rep(0,nbrCompartiments) #on crée un vecteur de longueur "nbrCompartiments" contenant des zéros.

for (i in 1:nbrBille) {
  chemin <- 1 #on commence la rangée à 1
  for (j in 1:nbrRangees) {
    bin<-rbinom(nbrRangees,1,p) #c'est une loi binomiale avec nbrRangees (nombre d'observations), 1 (nombre d'essais) et p (probabilité d'aller à gauche)
    if (bin[j] == 1) { 
      chemin <- chemin + 1  #Si on a un succès dans l'experience de bernouilli au rang j alors la bille va à gauche
    }
  }
  effectifDansCompartiments[chemin] <- effectifDansCompartiments[chemin] + 1
}

#on calcule la proba associée pour que la bille aille dans chaque compartiment c'est-à-dire qu'on divise le nombre de chaque bille dans chaque compartiments et on le divise par le nombre total de billes
probaCompartiment <- effectifDansCompartiments/nbrBille
probaCompartiment
```

#4. Faire varier p. Expliquer le résultat obtenu sur les estimations des probabilités.

Lorsque l'on fait varier la valeur de p, on remarque que plus p est petit, 
  -plus les compartiments de gauches sont remplis.
  -plus p est grand, plus les compartiments de droites sont remplis.
